臺灣新北地方法院刑事判決
110年度訴字第188號

公  訴  人  臺灣新北地方檢察署檢察官
被      告  許凱惠


選任辯護人  金冠穎律師
            王淨瑩律師
            楊軒廷律師
上列被告因偽造文書案件，經檢察官提起公訴（108年度偵字第5
422號）及追加起訴（110年度偵續一字第17號），本院判決如下
：
    主  文
許凱惠無罪。
    理  由
一、公訴意旨略以：
　㈠被告許凱惠為許志宏之女，告訴人莊江萍為許志宏之配偶（
    非許凱惠之生母）。被告明知其父親許志宏於民國105年4月
    16日過世，許志宏名下財產均屬於莊江萍、被告、許經明及
    許凱華等全體繼承人所共有，竟基於行使偽造私文書之犯意
    ，分別為下列行為：
  1.被告欲繳交許志宏103、104年之贈與稅及委託地政士辦理申
    報贈與稅之相關費用，竟基於行使偽造私文書之犯意，於10
    5年4月18日，至安泰銀行板橋分行，持許志宏之印章，於附
    表編號1至3所示「新臺幣存提交易憑條」上，分別蓋用「許
    志宏」印文，以此表示許志宏本人欲自安泰銀行帳號000000
    00000000號帳戶（下稱許志宏安泰銀行帳戶）提領款項之私
    文書，並持以向該銀行之不知情之行員行使用以提領存款如
    附表編號1至3所示之金額(附表編號1、2用以繳納贈與稅)，
    足生損害於莊江萍及安泰銀行管理存款帳戶之正確性。
  2.又於105年4月21日，至玉山銀行光復分行（按：應為玉山銀
    行板橋分行），持許志宏印章，在取款憑條上蓋用許志宏之
    印文1枚，自許志宏玉山銀行帳號0000000000000號帳戶（下
    稱許志宏玉山銀行帳戶）提領新臺幣（下同）97萬0,393元
    ，並在匯款申請書上書寫許志宏署名1枚及蓋用許志宏印文
    各1枚，將其中62萬0,393元轉帳匯款至許志宏安泰銀行帳戶
    ，另外之35萬元則提領現金使用之，足生損害於莊江萍及玉
    山銀行管理存款帳戶之正確性。
　3.於105年6月13日前往華南銀行華江分行，就許志宏所租用C
    種第1290號保管箱辦理退租，⑴在銀行保管箱退租通知書承
    租人欄位偽簽「許志宏」署名1枚，⑵於保管箱保證金退回收
    據上盜蓋「許志宏」印文1枚，表示許志宏辦理保管箱退租
    及收取保證金之意，旋持向銀行承辦人員行使之，據以辦理
    保管箱退租事宜及領取保管箱保證金新臺幣（下同）800元
    ，足以生損害於莊江萍及該銀行辦理保管箱退租作業之正確
    性；⑶又承前揭犯意，填寫取款憑條，於存戶欄位盜蓋「許
    志宏」印文1枚，表示許志宏領取3,475元之意，持向銀行承
    辦人員行使之，而自許志宏所有帳號000000000000號帳戶（
    追加起訴書誤載帳號為000000000000號，下稱許志宏華南銀
    行帳戶）領款3,475元，足以生損害於莊江萍及該銀行就存
    戶資料管理之正確性。
  ㈡因認被告上開所為，均係犯刑法第216條、第210條行使偽造
    私文書罪嫌。
二、按犯罪事實應依證據認定之，無證據不得認定犯罪事實；不
    能證明被告犯罪者，應諭知無罪之判決，刑事訴訟法第154
    條第2項、第301條第1項分別定有明文。而刑事訴訟上證明
    之資料，無論其為直接或間接證據，均須達於通常一般之人
    均不致有所懷疑，而得確信其為真實之程度，始得據為有罪
    之認定，若關於被告是否犯罪之證明未能達此程度，而有合
    理懷疑之存在，致使無從形成有罪之確信，根據「罪證有疑
    ，利於被告」之證據法則，即不得遽為不利被告之認定。又
    刑事訴訟法第161條第1項規定：檢察官就被告犯罪事實，應
    負舉證責任，並指出證明之方法。因此，檢察官對於起訴之
    犯罪事實，應負提出證據及說服之實質舉證責任，倘其所提
    出之證據，不足為被告有罪之積極證明，或其指出證明之方
    法，無從說服法院以形成被告有罪之心證，基於無罪推定之
    原則，自應為被告無罪判決之諭知（最高法院76年台上字第
    4986號、92年台上字第128號判例意旨參照）。
三、公訴意旨認被告涉犯刑法第216條、第210條之行使偽造私文
    書罪，係以：㈠被告於偵查中之供述、㈡告訴人於偵訊之指訴
    、㈢證人即安泰銀行板橋分行經辦人員吳曉君於偵查中之證
    述、㈣證人即玉山銀行板橋分行經辦劉芳榕於偵查中之證述
    、㈤許志宏之個人基本資料查詢結果1份、㈥安泰銀行108年6
    月20日函暨105年4月18日存提交易憑條3紙、安泰銀行108年
    12月18日函暨存提交易憑條2紙及許志宏103年至105年度贈
    與稅繳款書3紙、安泰商業銀行109年3月20日函暨開戶基本
    資料及許志宏安泰銀行帳戶交易明細各1份、許志宏在安泰
    銀行之印鑑卡、㈦玉山銀行個金集中部108年7月8日玉山個(
    集中)字第1080075953號函暨玉山銀行取款憑條、匯款申請
    書及內部傳票各1份、㈧證人即華南銀行辦理保管箱退租業務
    之行員賴良茜之證述、㈨華南銀行華江分行108年1月22日華
    江存字第1080000005號函、保管箱退租通知書、華南銀行華
    江分行108年4月26日華江存字第1080000022號函、華南銀行
    華江分行108年6月14日華江存字第1080000035號函、㈩華南
    銀行華江分行108年12月11日華江存字第1080925號函、許志
    宏華南銀行帳戶交易明細。等件為其主要論據。訊據被告堅
    詞否認有何行使偽造私文書犯行，辯稱：起訴書、追加起訴
    書所指的客觀事實我都承認，但我主觀上沒有犯意，也沒有
    要侵害任何人的權利，且喪葬費用我父親生前就有說要用他
    的遺產來處理，本案我都是依照我父親的授權處理，也有委
    任代書跟詢問銀行人員，我不知道這樣會違法等語。
四、本院之判斷：
　㈠被告為許志宏之女，告訴人為許志宏之配偶（非許凱惠之生
    母）。被告知悉其父親許志宏於105年4月16日過世，許志宏
    之配偶莊江萍與許志宏之子女即被告、許經明及許凱華等人
    均有繼承權，被告於許志宏過世後有下列行為： 1.被告欲
    繳交許志宏103年、104年及105年之贈與稅及委託地政士辦
    理申報贈與稅之相關費用，於105年4月18日，至安泰銀行板
    橋分行，持許志宏之印章，於附表編號1至3所示「新臺幣存
    提交易憑條」上，分別蓋用「許志宏」印文，以此表示許志
    宏本人欲自許志宏安泰銀行帳戶提領款項之私文書，並交付
    行員以提領如附表編號1至3所示之金額(附表編號1、2用以
    繳納贈與稅)。2.又於105年4月21日至玉山銀行板橋分行，
    持許志宏之印章，在「取款憑條」上蓋用許志宏之印文1枚
    ，自許志宏玉山銀行帳戶提領97萬0,393元，並在匯款申請
    書上書寫許志宏署名1枚及蓋用許志宏印文各1枚，將其中62
    萬0,393元轉帳至許志宏安泰銀行帳戶，另外之35萬元則提
    領現金使用之。3.於105年6月13日前往華南銀行華江分行，
    就許志宏所租用C種第1290號保管箱辦理退租，⑴在銀行保管
    箱退租通知書承租人欄位簽「許志宏」署名1枚，⑵於保管箱
    保證金退回收據上蓋「許志宏」印文1枚，表示辦理許志宏
    該保管箱退租及收取保證金之意，旋持向銀行承辦人員據以
    辦理保管箱退租事宜及領取保管箱保證金800元，⑶又填寫取
    款憑條，於存戶欄位蓋「許志宏」印文1枚，並交付銀行承
    辦人員，而自許志宏華南銀行帳戶領取3,475元等情，為被
    告所不爭執（見本院訴字第188號卷第148至150頁），且有
    告訴人偵訊時之證述（見偵字第27275號卷㈠第6、7頁、偵字
    第27275號卷㈡第87至88頁、偵續字第158號卷第112至114頁
    、偵字第5422號卷第73至75頁反面）、證人吳曉君、劉芳榕
    、賴良茜於偵查中之證述（見偵字第5422號卷第123至124、
    149至152、270頁、偵續字第29號卷第48至49頁）可佐，復
    有許志宏之個人基本資料查詢結果1份（見偵字第5422號卷
    第354頁）、安泰銀行108年6月20日函暨105年4月18日「新
    臺幣存提交易憑條」3紙、安泰銀行108年12月18日函暨「新
    臺幣存提交易憑條」2紙及許志宏103年至105年度贈與稅繳
    款書3紙、安泰商業銀行109年3月20日函暨開戶基本資料及
    許志宏安泰銀行帳戶交易明細各1份、許志宏在安泰銀行之
    印鑑卡（見偵字第5422號卷第38、39、41、43、79至81、83
    、84、294至297）、玉山銀行個金集中部108年7月8日函暨
    取款憑條、匯款申請書及內部傳票各1份（見偵字第5422號
    卷第59、61至62頁）、華南銀行華江分行108年1月22日函、
    保管箱退租通知書、華南銀行華江分行108年4月26日函、華
    南銀行華江分行108年6月14日函、許志宏華南銀行帳戶交易
    明細、華南銀行華江分行108年12月11日函暨取款憑條各1份
    （見偵字第27275號卷㈡第125至126頁、偵字第5422號卷第19
    頁及其反面、第55、112、116、117頁）在卷可稽，是此部
    分事實，應可認定。
  ㈡按刑法第210條所定之偽造文書罪，係以無製作權之人冒用他
    人名義而製作該文書為要件之一，且該條之罪，既屬故意犯
    之處罰規定，自應以行為人明知自己無製作權仍冒用他人名
    義製作文書，始能構成是項罪名，如行為人誤認自己有權製
    作文書，即欠缺偽造文書之故意，不在偽造文書罪處罰之列
    ，此有最高法院102年度台上字第468號判決意旨可參。
　1.有關一、㈠1.部分：
　  證人張秀滿於偵查中證稱：我是地政士，我有受許凱惠委託
    辦理103年至105年之贈與稅申報、贈與人是許志宏，許凱惠
    於105年4月15日請我幫忙申報時，我有說贈與稅的應納稅人
    是贈與人，當天她有將許志宏的身分證影本、印章、存摺影
    本等資料交給我辦理105年的贈與稅，當時有提到103年、10
    4年許志宏也有贈與現金，我就提醒她前兩年的贈與稅也要
    申報，所以她要再回去找103年、104年的贈與紀錄及受贈人
    的身分證影本、存摺影本等資料交給我申報，105年4月15日
    我先申報105年贈與稅部分，105年4月18日許凱惠把申報103
    年、104年贈與稅需要的資料交給我，我當天就馬上去申報
    了，因為105年4月15日我剛從許凱惠那裏拿到一些資料，許
    凱惠有說許志宏還活著，到105年4月18日送出103年、104年
    贈與稅資料時也才隔2、3天，我就沒有特別問許志宏是不是
    還活著，我不知道許志宏已經於105年4月16日過世了，所以
    沒有跟許凱惠說許志宏死亡要改用受贈人名義申報，也沒有
    說到許志宏死亡之後就不能用贈與人的遺產繳贈與稅，拿到
    稅單之後，我跟許凱惠說稅單核下來就是許志宏的名字，就
    由許志宏的戶頭繳納，105年4月18日許凱惠就將贈與稅繳清
    ，再由我將稅單拿去國稅局拿繳清證書再交給許凱惠，當天
    許凱惠有給我代書費1萬5,000元等語（見偵字第27275號卷㈡
    第30頁及其反面、第106至107頁、偵續字第158號卷第81至8
    2頁、偵字第5422號卷第176至177頁），佐以本案105年贈與
    稅係於105年4月15日申報、103年、104年贈與稅係於105年4
    月18日申報，有上開贈與稅申報書上收件戳章可稽（見偵字
    第27275號卷㈠第168、184、196頁），可知被告確實係於許
    志宏過世前即已將申報贈與稅之相關事宜委由地政士處理，
    並經地政士張秀滿告知贈與稅的應納稅人是贈與人即許志宏
    ，可直接由許志宏帳戶繳納稅額，嗣因地政士張秀滿不知道
    許志宏已於105年4月16日過世，而未及告知被告因許志宏過
    世則未核課之贈與稅，依法將改由受贈人為納稅義務人等相
    關規定，且被告自許志宏安泰銀行帳戶提領附表所示之款項
    ，附表編號3所示之提領金額1萬5,000元，是作為代書費給
    付地政士張秀滿，附表編號1及2所示款項是用於繳納103年
    至105年之贈與稅，業於前述，均是用於處理許志宏於103年
    至105年間之贈與稅相關事宜，足見被告辯稱係依許志宏之
    授權處理其贈與稅申報及繳納相關事宜，並依地政士張秀滿
    之專業意見完成上開贈與稅繳納，故認為其行為合法，並非
    無稽，則其提領附表所示款項時，有無明知自己無製作權仍
    冒用他人名義製作文書之故意，要非無疑。
  2.有關一、㈠2.部分：
　⑴證人許凱華於偵查中證稱：我爸爸只信任許凱惠，所以生前
    就將銀行保管箱鑰匙及提款卡等物交給許凱惠，也將遺產的
    事交給許凱惠處理等語（見偵字第5422號卷第164頁、偵字
    第27275號卷㈡第89頁）；證人許經明於偵查中證稱：許志宏
    玉山銀行帳戶於105年4月21日有提領97萬0,393元等款項，
    是我爸爸生前就有交代許凱惠去處理等語（見偵字第5422號
    卷第165頁），又依許志宏105年4月5日之遺書所載，其預計
    以其遺產中之新光保險（保單號碼：百齡字0000000-0）保
    險金50萬元作為喪葬費用（見他字第2492號卷第59頁），可
    見被告辯稱許志宏生前即授權其處理遺產相關事宜，且已交
    代喪葬費用由遺產支付等情，顯非無稽。
  ⑵又被告係將許志宏之喪葬事宜委由國寶服務股份有限公司（
    下稱國寶公司）承辦，而先於105年4月21日支付訂金15萬元
    （現金）、復於105年5月10日支付33萬1,380元，合計支付
    與國寶公司之費用為48萬1,380元，此有國寶公司開立之「
    許志宏先生喪葬訂金費用」、「許志宏先生喪葬費用」收據
    各1紙及國寶公司所列許志宏喪葬費用項目明細表1份在卷可
    考（見偵續字第29號卷第37至38頁反面），是由被告支付國
    寶公司之費用已達48萬1,380元，且其中15萬元訂金是於105
    年4月21日支付之情，可見被告辯稱其105年4月21日自許志
    宏玉山銀行帳戶提領97萬0,393元，除將其中62萬0,393元轉
    帳至許志宏安泰銀行帳戶外，其餘35萬元均是用於支付許志
    宏之喪葬費，且其未依許志宏遺書所載使用新光保險金支付
    ，是因保險金需要經過審核等相關手續，緩不濟急，故先自
    許志宏玉山銀行帳戶提領支應等語（見本院訴字第188號卷
    第146、230頁），並非無據。另有關被告辯稱將前述62萬0,
    393元轉帳至許志宏安泰銀行帳戶是為了統一管理帳戶等語
    （見偵字第5422號卷第160頁、本院訴字第188號卷第147頁
    ），經核許志宏玉山銀行帳戶於105年4月21日由被告提領97
    萬0,393元後、帳戶餘額為0元，而許志宏安泰銀行帳戶於被
    告將前述62萬0,393元匯入後、餘額則為708萬4,124元，此
    有許志宏玉山銀行帳戶交易明細表、許志宏安泰銀行帳戶交
    易明細表各1紙（見偵字第27275號卷㈠第121頁、偵字第5422
    號卷第295頁），是由被告將前述62萬0,393元匯入許志宏安
    泰銀行帳戶、而非被告之帳戶，且其上開所為確實可達到將
    許志宏玉山銀行帳戶之全部款項併入許志宏安泰銀行帳戶統
    一管理之作用，堪認其此部分所辯，要屬可採。
  ⑶從而，被告辯稱許志宏生前即授權其處理遺產，並交代以遺
    產支付喪葬費用等事宜，其因此誤認為完成許志宏上開交辦
    事項，即有權以許志宏名義，自許志宏玉山銀行帳戶提領97
    萬0,393元，再將其中62萬0,393元匯入許志宏安泰銀行帳戶
    之可能性，實無法排除，則被告自許志宏玉山銀行帳戶提領
    97萬0,393元及其轉帳62萬0,393元至許志宏安泰銀行帳戶時
    ，有無明知自己無製作權仍冒用他人名義製作文書之故意，
    實非無疑。
  3.有關一、㈠3.部分：
　⑴證人賴良茜於偵查中證稱：我在華南銀行華江分行擔任經辦
    ，105年6月13日許凱惠前來辦理許志宏承租之保管箱退租時
    ，有告知許志宏已經過世，我有跟她說承租人死亡後，繼承
    人要向國稅局告知被繼承人在銀行有個保管箱，由國稅局發
    文給銀行及繼承人，會同國稅局、繼承人及銀行一起開箱，
    但許凱惠說該保管箱都是她在使用且已經是空箱，並執意把
    保管箱卡片、鑰匙放在桌上要離開，我們就請她按要進入保
    管箱玻璃門的密碼，她按了之後門有開啟，我跟她一起進去
    ，由許凱惠用鑰匙打開保管箱、裡面是空的，許凱惠就說他
    去向國稅局申報有這個保管箱是沒有實益的，所以銀行就同
    意用彈性的方式讓她辦理退租，原則上辦理退租要當事人簽
    名才可以，但是因為該保管箱已經是空箱了，本件我們才同
    意由許凱惠簽署許志宏名字的方式辦理退租等語（見偵字第
    5422號卷第149至152頁、偵續字第29號卷第48頁反面）；佐
    以依華南銀行華江分行108年4月26日函（見偵字第5422號卷
    第19頁）所載「銀行已告知承租人死亡，需以繼承方式辦理
    保管箱退租程序，惟許君女兒表示保管（按：漏載「箱」）
    已為空箱，執意以一般退租程序退租（承租人本人填寫退租
    通知書），經行員陪同開箱檢視確為空箱，故其以許志宏名
    義填寫退租通知書辦理保管（按：漏載「箱」）退租。」等
    語，可見許凱惠於105年6月13日前往華南銀行華江分行辦理
    許志宏承租之C種第1290號保管箱退租事宜時，已明確告知
    銀行承辦人員該保管箱之承租人許志宏已死亡，而經銀行承
    辦人員同意由被告以「許志宏名義」辦理退租及於退租文書
    上簽署許志宏名字。
　⑵我國銀行之經營受相關法規管理甚嚴，承辦業務須遵守各項
    法令及稽核規則，於民眾心中具有專業、嚴謹及守法之形象
    ，是被告於辦理保管箱退租時，既已明確告知銀行承辦人員
    許志宏已死亡，而銀行方仍同意以被告簽署許志宏名字之方
    式辦理退租，則被告辯稱其因此誤認其有權以許志宏名義、
    簽署許志宏名字辦理保管箱退租及保證金領取事宜，且因同
    日在同一分行，在其已告知許志宏已死亡之情形下，仍獲銀
    行承辦人員同意以其簽署許志宏名字之方式辦理保管箱退租
    及領取保證金，其進而認為有權以許志宏名義於華南銀行辦
    理相關業務，因而再前往櫃台以許志宏名義結清存款而自許
    志宏華南銀行帳戶提領3,475元等情（見本院訴字第188號卷
    第230、231頁），尚與一般人之認知無悖。又被告因許志宏
    生前即授權其處理遺產，並交代以遺產支付喪葬費用等事宜
    ，因而誤認其為支付喪葬費用及管理遺產之需要，有權以許
    志宏名義提領許志宏銀行帳戶之款項，業如四、㈡2.所述，
    而被告於105年6月13日自許志宏華南銀行帳戶提領3,475元
    後，該帳戶之餘額為0元，有該帳戶交易明細表1紙附卷可稽
    （見偵字第5422號卷第112頁），且被告支付國寶公司之許
    志宏喪葬費用為48萬1,380元，以被告自許志宏玉山銀行帳
    戶領用之35萬元加計上開3,475元，尚有不足，亦徵被告提
    領上開款項，並非為圖個人私利而明知自己無製作權仍冒用
    許志宏名義製作上開文書。
五、承上，檢察官所提出之證據暨相關推論，經本院調查結果，
    尚不足認定被告主觀上有偽造私文書之犯意，而無從認定被
    告有起訴書及追加起訴書所指行使偽造私文書犯行，揆諸前
    揭判例及說明，本案自屬不能證明犯罪，根據「罪證有疑、
    利於被告」之證據法則，自應為被告無罪之諭知。
六、退併辦部分：
　　查臺灣新北地方檢察署檢察官以109年度偵續一字第22號、1
    10年度偵字第36905號移送併辦部分，檢察官認與本案經起
    訴或追加起訴部分之犯罪事實相同或為想像競合犯，為同一
    案件，而為起訴或追加起訴效力所及，惟被告本案經起訴及
    追加起訴部分既經本院為無罪之諭知，則前述移送併辦部分
　　與本案部分即無不可分之一罪關係，尚非本案起訴或追加起
    訴效力所及，本院自不得併予審究，而應退回由檢察官另為
    適法之處理。
據上論斷，應依刑事訴訟法第301條第1項，判決如主文。
本件經檢察官王江濱提起公訴及檢察官黃佳彥追加起訴，由檢察
官王家春到庭執行職務。
中    華    民    國    111    年    4    月    28    日
                  刑事第十七庭  審判長法  官  陳正偉
                                      
　　　　　　　　　　　　　　　　　　　法  官  趙悅伶
                                      
　　　　　　　　　　　　　　　　　　　法  官  黃俊雯
上列正本證明與原本無異。
如不服本判決，應於判決送達後20日內敘明上訴理由，向本院提
出上訴狀 (應附繕本) ，上訴於臺灣高等法院。其未敘述上訴理
由者，應於上訴期間屆滿後20日內向本院補提理由書「切勿逕送
上級法院」。
                                      書記官  游斯涵
中　　華　　民　　國　　111 　年　　5 　　月　　3 　　日
附表：
編號 金額 （新臺幣） 欄位 (提款帳號原留印鑑)  所在卷頁 1 106萬元 許志宏印文1枚 偵字第5422號卷第39頁 2 59萬2,605元 同上 偵字第5422號卷第41頁 3 1萬5,000元 同上 偵字第5422號卷第43頁